臺灣高等法院刑事判決
110年度侵上訴字第76號
上  訴  人  
即  被  告  AD000-A000000-0（真實姓名年籍詳卷）
選任辯護人  吳孟良律師(法扶律師)
上列上訴人因家暴妨害性自主案件，不服臺灣士林地方法院109
年度侵訴字第7號，中華民國110年2月2日第一審判決（起訴案號
：臺灣士林地方檢察署108年度偵字第12554號），提起上訴，本
院判決如下：
    主  文
上訴駁回。
    事  實
一、代號AD000-A000000-0 （真實姓名年籍詳卷，下稱A 男）係
    代號AD000-A108306 （民國00年00月生，被害時為13歲，真
    實姓名年籍詳卷，下稱甲○ ）之姨丈，其等具有家庭暴力防
    治法第3 條第4 款所定四親等以內旁系姻親之家庭成員關係
    。A 男於108 年7 月24日上午11時許，因故前往甲○ 位於新
    北市之住處內，適逢甲○ 僅一人在家，認有機可乘，遂假藉
    按摩為由，先碰觸甲○ 肩膀作為試探，進而撫摸甲○ 之耳朵
    、胸部，惟甲○ 發現有異，遂託辭要上廁所，後躲進其外婆
    C 女之房間，詎A 男竟心生邪念，主觀上已可預見甲○ 可能
    為未滿14歲之女子，竟仍基於縱對未滿14歲女子為猥褻行為
    ，亦不違背其本意之不確定故意，先尾隨甲○ 入內，再以按
    摩為名，持續碰觸甲○ 之背部、屁股、大腿、生殖器等處，
    繼而不顧甲○ 抗拒，強行掀起甲○ 之上衣，並強吻甲○ 臉頰
    ，而以前開方式，強制猥褻甲○ 得逞。嗣因甲○ 不堪受辱，
    於當日晚間告知其母（乙○ ），並報警處理，始為警查獲上
    情。
二、案經甲○、乙○ 訴由新北市政府警察局汐止分局報告臺灣士
    林地方檢察署檢察官偵查起訴。
    理  由
壹、程序部分
一、個人身分資訊隱蔽 
    按性侵害犯罪防治法所稱性侵害犯罪，係指觸犯刑法第221
    條至第227條、第228條、第229條、第332條第2項第2款、第
    334條第2款、第348條第2項第1款及其特別法之罪；又行政
    機關、司法機關及軍法機關所製作必須公示之文書，不得揭
    露被害人之姓名、出生年月日、住居所及其他足資識別被害
    人身分之資訊，性侵害犯罪防治法第2條第1項、第12條第2
    項分有明文。另性侵害犯罪防治法第12條所定其他足資識別
    被害人身分之資訊，包括被害人照片或影像、聲音、住址、
    親屬姓名或其關係、就讀學校與班級或工作場所等個人基本
    資料，性侵害犯罪防治法施行細則第6條亦有明文。本件上
    訴人即被告A男（下稱被告）係犯刑法第224條之1（詳後述
    ），屬性侵害犯罪防治法所稱之性侵害犯罪，因本院所製作
    之本案判決係屬必須公示之文書，為避免被害人甲○之身分
    遭揭露，依上開規定，對於甲○ 之姓名、年籍資料等足資識
    別甲○身分之資訊，均予以隱蔽，核先敘明。
二、證據能力部分 
  ㈠證人甲○ 、乙○、C 女警詢之供述
　　按被告以外之人於審判外之言詞或書面陳述，除法律有規定
    者外，不得作為證據，刑事訴訟法第159 條第1 項定有明文
    。經查，證人甲○、乙○、C 女均經原審傳喚到庭證述，並賦
    予當事人對質詰問之機會，則其等警詢中之證述，並非證明
    犯罪事實存否所必要，依刑事訴訟法第159 條第1 項規定，
    無證據能力。
  ㈡被告之測謊鑑定無證據能力
  ⒈按測謊係透過儀器，反映受測者受測時之生理現象，再經人
    工判讀檢視受測者對過去發生事實之陳述與其記憶是否相符
    之程序，實施測謊之受測對象為人，而每個人生理、心理及
    情緒等狀態，在不同時間本不可能完全相同，其生理反應受
    外在影響因素甚夥，諸如疾病、高度冷靜之自我抑制、激憤
    之情緒、受測以外其他事件之影響等，不止於說謊一項，且
    與人格特質亦有相當關連，亦不能排除刻意自我控制之可能
    性，因此說謊時亦不必然均會產生生理、心理及情緒之緊張
    波動反應。其次，測謊係透過儀器檢測受測者之記憶與其陳
    述是否相符之程序，如受測者之主觀認知與事實不符，或未
    將事實如實轉錄儲存於記憶，甚或發生對於事實完全未儲存
    於記憶等情形，亦無法藉由實施測謊證立受測者之陳述是否
    與其記憶相符。
  ⒉再者，依刑事訴訟法第206條第1 項規範鑑定人（機關）不論
    言詞或書面所提出之鑑定，應包括鑑定經過及其結果，對於
    何謂鑑定經過並未明文規定。基於法院、當事人或訴訟關係
    人得以審驗，使鑑定之結果臻至客觀、正確之目的，鑑定經
    過即對於實施鑑定之程序與步驟，應包括：⑴實施鑑定者具
    備之專業資歷。⑵鑑定之方法。⑶因鑑定之必要而為資料之蒐
    集與其內容。⑷所為判斷意見之原理根據。⑸推論之理由等項
    。就鑑定方法之檢驗，有以須該領域普遍接受為標準，所謂
    普遍可接受原則無非係引進美國聯邦證據法第702條與佛萊
    法則（Frye test）及道伯法則（Daubert test），而佛萊
    法則係1923年哥倫比亞地區聯邦上訴法院（Frye v. United
     States, 293 F. 1013《D.C. Cir. 1923》)排除被告James A
    lphonzo Frye之辯護人所主張，由專家證人以血壓來測謊之
    方式以證明被告供述屬實，基於法院所准許植基於公認之科
    學原則或發現之專家證言，必須充分確立該推論之依據，在
    其所屬之特定領域已得普遍接受，以收縮壓測謊方法尚未得
    到生理和心理專家在科學上普遍認可，故無從使法院容許推
    導自該方法之專家證言。道伯法則則是起因Merrell Dow 藥
    廠所產的FDA核准孕吐用藥Bendectin是否造成嗣後出生的胎
    兒罹患嚴重肢體畸形，原告欲提出8名專家證人以in vivo（
    未分離的活體實驗）及in vitro（試管中實驗）實驗結果、
    流行病學資料分析作為證詞依據，證明藥品與身體缺陷之因
    果關係，美國聯邦最高法院（Daubert v. Merrell Dow Pha
    rmaceuticals, Inc., 509 U.S. 579,593-594《1993》)提出
    法官不可避免必須作一個專家科學證詞審查之守門員角色（
    gate keeping role），審査的重點應是其原則與方法，而
    不是其結論。首先應判斷專家證人所依據之科學理論或技術
    ：⑴能否被檢驗及驗證。⑵是否已經過同儕審核或公開發表。
    ⑶已知的或潛在的錯誤率及標準操作流程。⑷在相關的科學領
    域中是否獲得普遍地接受。在道伯案後，美國聯邦最高法院
    嗣陸續於奇異電器案（General Electric Company. v. Joi
    ner, 522 U.S. 136《1997》）.、坤活輪胎案（KumhoTire Co
    . v. Carmichael, 526 U.S. 137 《1999》），分別將道伯案
    之建議性質的標準直接作判斷依據之權威，以及將道伯案關
    於科學方法的判準，擴散適用到所有範疇的專業判斷，包括
    個人工作經驗判斷，消除原本指狹義的自然科學領域的科學
    與其他專業領域的界線，通稱為道伯三部曲（Daubert tril
    ogy）。受此影響，美國聯邦證據法（Federal Rules of Ev
    idence）分別於2000年、2011年將該法第702條修正成基於
    知識（knowledge）的專家，涵括因熟練而取得相關知識之
    專家，其等在法庭上之證詞均受道伯法則所審查方具有證據
    能力。
　⒊本院認為受測者說謊時不必然均會產生生理、心理及情緒之
    緊張波動之說謊反應，縱有產生圖譜波動之說謊反應，亦不
    必然得以證立受測者之陳述與其記憶不符，故以生理圖表反
    應情形作為判斷方法，並不符合普遍接受原則。依司法院10
    8年5月30日院會通過刑事訴訟法有關鑑定之部分條文修正草
    案第160條之1修正理由，亦闡明美國及德國司法實務亦認為
    測謊所採用方式尚未達「普遍一般及無可懷疑而可信」之程
    度，是以，本件測謊所採取鑑定方法並未符合相關的科學領
    域中獲得普遍地接受，自無證據適格。
　㈢至於其餘被告以外之人於審判外之陳述經本判決引用採為認
    定被告犯罪事實之證據，檢察官、被告之辯護人均同意其證
    據能力（見本院卷第71頁、第85頁），被告於審判程序中亦
    均未異議，復經審酌並無不適當之情形，依同法第159條之5
    規定，均有證據能力；另其他認定事實引用的非供述證據，
    都沒有證據證明是由公務員違背法定程序取得，按照刑事訴
    訟法第158 條之4 規定的反面解釋，應該具有證據能力。
三、被告及辯護人雖另以性侵害案件減少被害人重複陳述作業訊
    前訪視紀錄表及民事暫時保護令不具特信性文書為由，爭執
    其證據能力部分，因未引用為本案認定事實之證據，不另贅
    述。
貳、本院認定犯罪事實之證據及理由
一、訊據被告固坦承於案發時間與甲○ 二人單獨在家，並以按摩
    為由碰觸甲○之肩膀乙節（見本院卷第72頁），惟否認有何
    強制猥褻甲○ 之犯行，辯稱：當時在客廳我有幫甲○ 按摩肩
    膀與背部，但沒有其他接觸，亦未尾隨甲○ 進入C 女房間，
    另外我只知道甲○ 當時係國一升國二之學生，但不知道甲○
    未滿14歲云云，被告之辯護人則以甲○之供述欠缺補強證據
    不具有可信性，不足形成被告有罪之確信等語置辯。經查：
　㈠證人甲○於偵查及原審審理之證述
　　證人甲○ 於偵查及原審審理中證稱略以：那天是暑假，我躺
    在家裡的客廳沙發上玩手機，被告來了先坐在靠近我頭部的
    位置，我有聽到他手機裡傳出女生呻吟的聲音，他放下手機
    後，用雙手捏我兩邊的肩膀，問我會不會痠痛，幫我按摩，
    按完肩膀後就開始往我胸部上方按，有按到胸部上方一點點
    ，我感覺怪怪的不舒服想離開，就起來跑去上廁所，之後跑
    到外婆（即C 女）的房間，躺在C 女床上玩手機，過了幾秒
    後，被告也跟著進來，叫我轉過去趴下要幫我按摩，我趴下
    後他從我脖子後方一路掐到屁股，然後隔著褲子摸我的生殖
    器還有大腿約30秒，我感覺不舒服並爬起來，躲到床的角落
    。被告接著靠近我，隔著衣服摸我的下體和胸部，我一直閃
    ，他還掀我的衣服，我就用手擋並用棉被遮住身體，被告跟
    我說不能跟媽媽講，接著親了我的臉頰靠近嘴巴的位置兩次
    ，再問我要不要喝飲料，我想擺脫他就說要，他離開去買飲
    料，後來C 女回家，他也買飲料回來放著就離開了，我覺得
    很噁心就把飲料倒掉了，我沒有立刻告訴C 女發生什麼事，
    想說等乙○ 回家後，再跟乙○ 講等語（見他字3266卷第29至
    35頁、原審卷二第73至95頁）。
　　證人甲○上開證述内容，就其於上開時、地如何遭被告為強
    制猥褻犯行之時間、地點、方式等重要情節，於偵查中及原
    審審理時前後證述均屬一致，並無重大矛盾、明顯瑕疵之處
    。另甲○ 與被告素無仇怨（見原審卷二第74頁），應無誣攀
    被告之動機。
　㈡證人甲○之證述有以下證據可資補強其可信性　
　⒈證人乙○ 於偵查及原審審理時結證稱：案發當天晚上我回到
    家後，發現甲○ 好像很難過，當天是夏天天氣很熱，甲○ 在
    床上玩手機時還拿薄被蓋住肚子和下半身，我覺得很奇怪，
    一直追問甲○ 發生何事？她一開始不太想講，後來就哭了，
    我很緊張問她到底發生何事，她才說被告摸了她，我問她摸
    哪裡，她說屁股跟尿尿的地方還有胸部，我感覺甲○ 的情緒
    有點不穩定，後來她說被告有買飲料給她，被告走了她就把
    飲料倒掉了，說她不想喝，當下她滿生氣的等情（見他字32
    66卷第37至39頁、原審卷二第101至108 頁）。
　⒉證人C 女於原審審理證稱：案發當天我出去買菜，回來就發
    現甲○ 的表情怪怪的，我問她她沒有說，等到晚上乙○ 回來
    ，經乙○ 詢問後，甲○ 才哭了並說出發生何事等語（見原審
    卷二第96至100 頁）。
　⒊按證人陳述之證言中，關於轉述其聽聞自被害人陳述被害經
    過部分，屬與被害人之陳述具同一性之累積證據，並不具補
    強證據之適格。但作為情況證據（間接證據）以之推論被害
    人陳述當時之心理或認知，或是供為證明對該被害人所產生
    之影響者，其待證事實與證人之知覺間有關連性，則為適格
    之補強證據。另證人所述性侵害事實以外之相關事實，既係
    證人親自見聞之事，如與被害人所指證被害事實具關聯性，
    自得為補強證據；且鑑於性侵害案件本質上具有蒐證不易之
    隱密性，實無法期待被害人能取得直接、明顯之證據，應認
    得自被害人於遭性侵害後所呈現之身心狀況及其他相關情狀
    ，推斷被害人所陳遭受性侵害之情是否屬實。依上開證人乙
    ○、C 女所述，甲○ 當日晚間在乙○ 詢問後即哭泣，並立即
    指稱遭被告強吻及以假藉按摩為由，實遂行強制猥褻之犯行
    等語，時間密接，且從證人觀察中案發後甲○即有表情異常
    ，且於甲○敘述被害過程哭泣，亦與一般性侵被害受創反應
    一致，應可佐證甲○ 之前開指述屬實。
　㈢被告供述有違常情
　　被告除本案有替甲○按摩外，其從未與甲○ 有肢體接觸或幫
    甲○ 按摩過等情，業據其於偵查中自陳在卷（見他字3266卷
    第55頁）。則其竟於事實欄所載時、地竟驟然出手觸碰甲○ 
    之肩膀、背部，動機不免有悖於常情。再觀被告之歷次陳述
    ，雖均稱沒有尾隨甲○ 進入C 女之房間，惟就「是否有在客
    廳為甲○ 按摩、按摩哪裡」乙節，被告於108 年7 月28日警
    詢中稱：「他（指甲○ ）就說好累喔，想睡覺，所以我就伸
    手過去按他的肩膀，後來他自己趴著，所以我繼續按他的背
    部，也有開玩笑的說，會不會癢…沒有撫摸她耳朵跟雙手移
    到他兩邊胸部」，於108 年9 月18日偵訊時稱「按肩膀跟背
    部…（按摩時間）差不多1 、20分鐘」；於原審109 年11月1
    7日審理時改稱「在客廳我沒有碰觸到甲○ 」等語，有被告
    歷次陳述在卷可稽（見偵字12554 卷第21至22頁、他字第32
    66卷第51頁、原審卷二第95頁），承上述，被告既自陳先前
    從未與甲○有過肢體接觸，竟驟然無故為甲○ 按摩，已然反
    常，又就按摩之細節及過程，隨案件之進行為越發保守之陳
    述，顯有避重就輕之嫌。
  ㈣被告所辯不足採信之理由　　
　⒈被告辯稱不知甲○未滿14歲云云
　　按行為人對於構成犯罪之事實，預見其發生，而其發生並不
    違背其本意者，以故意論，刑法第13條第2 項定有明文，茲
    查，被告雖辯稱：我不知道甲○ 當時未滿14歲等語，然參以
    被告係甲○ 之姨丈，被告自己亦育有兒女，並於案發當日為
    甲○ 、其子一同購買飲料，被告之長女年齡與甲○ 差距在兩
    歲以內等情，業據其自陳在卷，並有被告之個人戶籍資料（
    完整姓名）查詢結果在卷可稽（見他字3266卷第53頁及原審
    卷二證物袋）。按我國學齡兒童入學年紀，如無提早或延後
    入學之情況，國小畢業升國一學童之年齡應為12至13歲，國
    一升國二學童之年齡應為13至14歲。被告明知甲○ 於案發時
    為國一升國二之暑假（見他字3266卷第51頁），又被告於偵
    查中即自承「我從小看她（指甲○）到大」等情（見他字326
    6卷第55頁），且從被告與其岳母C女（即與甲○ 一同生活外
    婆）生活關係密切，此從被告係要至C女家中拿寄放之竹筍
    及要拿C女之健保卡領藥等情可知（見他字3266卷第51頁）
    ，足認被告身為與甲○家庭關係密切之姨丈、長女與甲○年齡
    相近，被告對甲○之實際年齡可能未滿14歲乙節，實難諉為
    不知。被告既能預見上情，卻仍為事實欄所載之強制猥褻行
    為，則主觀上即有茍對未滿14歲女子為猥褻行為，亦不違反
    其本意之不確定故意甚明。是被告所辯，無非係事後卸責諉
    過之詞，顯不足採。
　⒉辯護人雖為被告辯稱認為甲○之指述欠缺補強證據，且甲○ 對
    於在客廳有無與被告交換座位、兩人的中間有沒有空一格座
    位、按摩身體的順序、被告有沒有邊按摩邊看手機以及被告
    有強制行為等細節所述並非完全一致，且甲○與乙○ 於事後
    向被告合計求償新臺幣（下同）100萬元，不能排除甲○ 有
    為錢財攀誣被告之可能云云。然查：
　⑴本院依證人乙○、C女之證詞，證明甲○遭性侵後之反應，再憑
    此一間接事實，佐證甲○ 指述之真實性，符合補強證據資格
    ，已如前述，另甲○ 於本件案發時年僅13歲之稚齡，為在學
    學生，縱在校可能受有如何防止性侵害的相關宣導，然畢竟
    與實際境遇有別，而案發當日僅甲○ 與被告二人在家，被告
    有年齡、體型上之優勢，又係甲○ 之長輩，甲○ 固於現實上
    受到侵害，但誠如甲○ 所言（見原審卷二第90頁），無法於
    第一時間辨別被告究竟係好心為其按摩，或借藉按摩之名，
    行猥褻之實，甲○ 臨此不知所措，怕自己大驚小怪反應過當
    ，反令被告感到難堪之兩難處境時，實難期待其能立即起身
    反抗或大聲斥責被告。而甲○ 在客廳遭被告不當觸摸時，躲
    至廁所或C女之房間內，並於被告觸摸其生殖器時，立刻爬
    起來蜷縮在床的一角，於被告掀起其上衣時用手阻擋，或用
    棉被遮住身體，已明確向被告傳達不願為任何身體接觸之意
    ，且依常理判斷，甲○ 倘同意被告對其為上揭越矩之觸摸行
    為，又怎會於C女返家時情緒低落，並向乙○哭訴遭被告強制
    猥褻之情。甲○ 於偵查及原審審理中均明確指訴被告有為起
    訴書所載之加重強制猥褻犯行，對於案發之時間、地點、被
    告行為之順序證述大致相符，又被告手機經勘驗後，固無甲
    ○所稱之呻吟影片，然此或係甲○聽聞有誤，或被告另由其他
    APP觀看影片，則甲○之指述，縱有辯護人所指之瑕疵，仍不
    足以動搖其整體之可信度。
　⑵告訴人甲○、乙○事後雖共同向被告索償100萬元，然此係本案
    起訴後事，設若甲○有意藉此訛詐被告錢財，無須遲至本案
    起訴，方向被告請求損害賠償，遑論被告自承月收入不過2
    萬餘元，而甲○、乙○ 與被告平日既有往來，對於被告之經
    濟狀況應稍有了解，果若不假，被告能否負擔甲○、乙○要求
    之100萬元巨款？實屬未知，辯護人稱甲○ 或許以不實指控
    向被告索要錢財云云，顯係臆測。
　㈤綜上所述，本件事證明確，被告所辯不足採信，被告犯行洵
    堪認定，應依法論科。至於被告之辯護人聲請再重新測謊或
    傳喚測謊鑑定人詰問，本院既未採認測謊鑑定有證據能力，
    即無調查之必要，併此敘明。 
二、論罪科刑
　　按家庭暴力防治法所稱之「家庭暴力」者，為家庭成員間實
    施身體或精神上不法侵害之行為；而該法所稱之「家庭暴力
    罪」者，謂家庭成員間故意實施家庭暴力行為而成立其他法
    律所規定之犯罪，家庭暴力防治法第2 條第1 款、第2 款分
    別定有明文。查被告與甲○ 為姨甥關係，彼此間係屬家庭暴
    力防治法第3 條第4 款所定之家庭成員關係。又被告於上開
    期間內為成年人，並可預見甲○ 為未滿14歲之少女等情，已
    如前述，是核被告所為，係犯刑法第224 條之1 之對於未滿
    14歲之女子為強制猥褻罪。又被告所犯該罪已係針對被害人
    年齡特設之處罰規定，無庸再依兒童及少年福利與權益保障
    法第112 條第1 項前段之規定加重其刑，併此說明。另被告
    對甲○ 所犯對於未滿14歲之女子為強制猥褻犯行，屬家庭暴
    力防治法第2 條第2 款之家庭暴力罪，惟因家庭暴力防治法
    對於家庭暴力罪並無科處刑罰之規定，自應依上開刑法罪名
    之規定予以論罪科刑即足。至於被告行為後刑法第222條條
    文，於110年6月9日修正公布，惟就被告所犯條款並未修正
    ，即無庸為新舊法比較，併此敘明。
三、上訴駁回之理由
　　原判決審理結果，認被告罪證明確，依上開規定，並審酌  
    被告為甲○ 之姨丈，可預見甲○ 當時未滿14歲，心智、生理
    均尚未臻成熟，竟為一己私慾，罔顧倫常，趁甲○ 一人在家
    時心生歹念，對甲○ 為事實欄所載之強制猥褻行為，惡性非
    輕，所為實值非難，衡以其犯後始終否認犯行，未見悔意，
    亦未與甲○ 達成和解或賠償甲○ 所受損害，兼衡其犯罪之動
    機、目的、所生危害，暨於審理時自述國中肄業，現與配偶
    同住，從事資源回收打雜工，月收入約2 萬左右之智識程度
    、家庭生活經濟狀況等一切情狀，量處有期徒刑3年4月。經
    核原審判決並無違誤，量刑亦屬妥適，應予維持。被告上訴
    仍執前詞否認犯罪，業經本院一一論駁如前，上訴並無理由
    ，應予駁回。至於原審就測謊鑑定之證據能力，雖未若本院
    直接認定無證據能力，惟亦未作為積極認被告犯罪之證據，
    僅係作為「彈劾證據憑信性或證明力」之用（issue on cre
    dibility），旨在減損被告供述之憑信性，其目的並非直接
    作為證明犯罪事實成立存否之證據，本不以有證據能力為限
    ，故不影響原判決有罪推理之正確性，自無庸予以撤銷，附
    此敘明。　    
據上論斷，應依刑事訴訟法第368條，判決如主文。
本案經檢察官施清火到庭執行職務。
中　　華　　民　　國　　110 　年　　8 　　月　　18　　日
                  刑事第十二庭  審判長法　官  陳如玲
                                      法　官  郭惠玲
                                      法　官  廖建瑜
以上正本證明與原本無異。
如不服本判決，應於收受送達後20日內向本院提出上訴書狀，其
未敘述上訴之理由者並得於提起上訴後20日內向本院補提理由書
（均須按他造當事人之人數附繕本）「切勿逕送上級法院」。
                                      書記官  邵佩均
中　　華　　民　　國　　110 　年　　8 　　月　　18　　日